【裁判字號】    97,勞訴,95
【裁判日期】    980323
【裁判案由】    給付退休金
【裁判全文】
臺灣高雄地方法院民事判決              97年度勞訴字第95號
原      告  乙○○○
訴訟代理人  何旭苓律師
被      告  高雄縣大寮鄉農會
法定代理人  甲○○
訴訟代理人  施秉慧律師
            焦文城律師
上當事人間給付退休金事件，本院於民國98年3 月9 日言詞辯論
終結，判決如下：
  主  文
被告應給付原告新台幣參佰零陸萬捌仟參佰玖拾伍元，及自民國
97 年6月24日起至清償日止，按年息百分之五計算之利息。
訴訟費用新台幣參萬壹仟參佰玖拾參元由被告負擔。
本判決於原告以新台幣壹佰萬元供擔保後得假執行；但被告以新
台幣參佰零陸萬捌仟參佰玖拾伍元為原告供擔保後，得免為假執
行。
  事實及理由
一、原告起訴請求被告應給付新台幣（下同）3,068,395 元，並
    自起訴狀繕本送達翌日起至清償日止，按年息百分之五計算
    之利息，或被告應給付原告2,935,511 元，及如上計算之利
    息，嗣聲明原告應給付給付新台幣（下同）3,068,395 元及
    如上計算之利息，核屬減縮應受判決事項之聲明，應予准許
    。
二、原告主張：伊自民國57年8 月1 日起受僱於被告，並於97年
    4 月10日，依行政院農業委員會頒布之農會人事管理辦法第
    52條第2 款，服務農會滿20年或年滿55歲服務農會滿8 年者
    之規定申請退休，被告即應給付原告算至申請退休即97年4
    月10日止之退休金3,068,965 元。又縱認被告得以原告有農
    會人事管理辦法第17條第1 項第4 款「在農會之借款有一年
    以上延滯本金或利息返還，經通知仍未繳納」之事由而解僱
    原告，仍應於被告為解僱後始發生法律關係消滅效果，而原
    告於被告解僱前即已申請退休，故被告仍應給付退休金。又
    原告於延滯給付借款利息或本金未逾一年之前94年底，既已
    符合自請退休之規定，而得於94年底向被告提出退休申請，
    至少被告仍應給付原告任職起至94年底前之退休金2,935,51
    1 元。為此，爰依僱傭法律關係提起本訴。並聲明：(一)被告
    應給付原告3,068,395 元，及自起訴狀繕本送達翌日起至清
    償日止，按年息百分之五計算之利息；或被告應給付原告2,
    935,511 元，及如上計算之利息。(二)願供擔保，請准宣告假
    執行。
三、被告則以：原告於92年間向被告借得本金之餘額10,995,000
    元及2,081,917 元款項，均已逾期1 年以上未按期繳納本息
    ，被告已於95年2 月10日發函催告原告清償，惟原告並未全
    數清償。被告乃依農會人事管理辦法第5 條之規定，於97年
    4 月15日召開第160 次人事評議小組會議，及依訴外人高雄
    縣政府97年1 月23日農輔字第0970019011號函之意旨，決議
    將原告解聘，並自97年4 月14日生效，及否決原告退休之申
    請，是依農會人事管理辦法第57條第1 項之規定，原告自不
    得請求領取退休金等語，資為抗辯。並聲明：(一)原告之訴及
    假執行之聲請均駁回。(二)如受不利判決，願供擔保請准宣告
    免為假執行。
四、兩造爭執與不爭執之事項：
  (一)不爭執部分：
  1.原告自57年8 月1 日起受僱（聘）於被告，迄97年4 月10日
    提出退休之申請。
  2.原告算至94年12月止之月平均薪資為55,387元，算至97年4
    月10日止之月平均薪資為57,905元。如應計算退休金，依上
    開金額做為計算基礎計算53基數。
  3.被告員工與被告間勞務提供不論係委任或僱傭關係（下稱勞
    務提供契約），均得依農會人事管理條例相關規定請領退休
    金。
  4.被告曾於94年4 月15日向原告為終止契約（解聘）之意思表
    示。
  (二)爭執部分：
  1.農業人事管理辦法第17條所列情形，其法律效果是法律關係
    當然終止或得終止契約事由，仍應由終止權人為終止之意思
    表示？
  2.原告之退休申請是否合法（包括被告解聘是否合法）? 如是
    ，原告得請求之退休金為若干?
五、原告主張其自57年8 月1 日起與被告簽訂勞務提供契約，迄
    97 年4月10日時止，如依農會人員管理辦法第52條第2 款規
    定已得申請退休，其已向被告提出退休，被告即應給付原告
    月平均薪資為57,905元，53基數計算之退休金計3,068,395
    元等情為被告不爭，然以前開情詞抗辯。茲就雙方爭點，論
    述如下：
六、農業人事管理辦法第17條所列情形，其法律效果是法律關係
    當然終止或得終止契約事由，仍應由終止權人為終止之意思
    表示？
（一）原告主張縱認被告抗辯原告曾向原告有借款延逾一年，經
      通知仍未清償，而合於農會人事管理辦法第17條第4 款所
      列事由，然亦僅生原告是否則以解聘事由，原告既於被告
      為解聘之意思表示前即已申請退休，參以退休金之性質屬
      延期後付之工資，為員工當然享有之既得權利，被告不得
      任意剝奪原告退休金權利，況原告算至77年7 月31日止，
      服務已滿20年，本得依規定自請退休，自不應被告事後終
      止勞務提供契約而影響原告該時段之得請求退休金之權利
      等語。然為被告以該款事由屬當然終止，一有該事實，兩
      造間勞務提供關係即屬消滅，法律關係既已消滅，即無退
      休金請求權可資行使，況依農會人事管理辦法第57條第1
      項規定，農會員工經解聘、解僱或解除職務者，均不得發
      給退休金，原告應受拘束等語資為抗辯。
（二）查被告主張稽之該辦法第17條立法精神，既在排除人格品
      德瑕疵、信用不佳者為農會人員，避免農會為不良份子所
      掌握，屬強行規定，故農會人員如有該項各節情事之一，
      即屬違反強制或禁止規定，應為無效，僅因兩造間勞動服
      務提供屬繼續性關係，故非自始無效而係向後消滅該法律
      關係，況雙方信賴基礎已失，是該法律關係無繼續存在之
      可言云云，然為被告以僅為終止事由否認。按農會人員因
      受聘、受僱而為農會提供勞務，其性質不論屬委任或僱傭
      ，均為繼續性契約，則於法評價體系中，除該契約關係有
      約定或法定自始無效情事外，應無將原已生效之勞動提供
      契約關係溯及無效之必要，俾免法律關係益趨複雜，農會
      人事辦法第17條所定，雖屬擔任農會人員之消極資格規定
      ，惟依上說明，農會人員於任職後發生該條第4 款情形，
      仍無令其發生自始消滅雙方關係之必要，要言之，僅生該
      情節究係當然終止事由或終止權行使事由，先此敘明。
（三）次按農會人事管理辦法係依農會法第49之1 授權訂定，該
      辦法第17條既係基於避免不適當人員進入農會，影響農會
      健全發展有違農會設立宗旨所為之消極資格限制，如有違
      反各款事由之一，究非該法之所許，惟就法評價言，固有
      無效、得撤銷、效力未定等區別，然立法者就違法行為欲
      賦予何種評價，本應斟酌各該行為對社會、公益或當事人
      危害大小，規範目的戕害程度及風俗民情、社會風氣等相
      關客觀條件，而為裁量，亦即屬立法者之意思形成自由，
      苟無裁量濫用等情事，難認違法。查農會人事管理辦法第
      17 條 所列各事由，為農會人員任用消極資格固無異見，
      然此既涉及立法者法評價裁量如上，即應參酌立法者之立
      法裁量，自不得僅因有違該規定，遽指違反強行規定，應
      為無效或當然終止。
（四）本院參諸公職人員選舉罷免法第26、27條、總統副總統選
      舉罷免法第26、27條等攸關公益事項之候選人，雖均定有
      消極資格規定，然就違反該規定而當選者，並未直接賦予
      當選無效之效力，而係透過提起當選無效之方式救濟。又
      當選無效之訴訟，實務上認屬公法上之形成訴訟，且各種
      得提起當選無效之事由均為不同形成權，茲對於候選人資
      格之欠缺，既僅得提起當選無效訴訟，立法者顯係將候選
      人之消極資格作為形成權行使事由之一，而非逕認該行為
      無效。次查農會人事管理辦法第17條，對於違反規定者，
      其效力為何雖未明定，惟既同樣本諸公益理由而針對農會
      進用人員所為消極資格限制，則除立法者別有考量外（或
      主管機關本於該明確授權而於所頒布之農會人事管理辦法
      上規定），核無對違反該規定者逕評價為當然無效（或終
      止）之堅強理由。是以，本院認農會人員管理辦法第17條
      規定之違反，僅得執為被告行使終止權（解聘、僱）之事
      由，應於合法行使終止權後始生兩造勞務提供契約消滅之
      效力，此由被告於原告發生被告所主張之該事由後，亦係
      以解聘方式於95年4 月14日對原告為解聘通知（人事評議
      小組會議於同年月15日召開）等情相符可徵，有各該通知
      在卷足憑（鳳勞調卷第10頁、本卷第18頁），是被告抗辯
      如有農會人事管理辦法第17條所列情事，該農會員工與農
      會之關係即當然終止云云，尚非的論。
（五）至被告雖提出高雄縣政府函，及引行政院農業委員會函釋
      （本卷第16至17頁、第21至25頁），主張被告既合於農會
      人事管理辦法第17條第4 款情節，勞務提供關係應當然終
      止等語。就其中有關農會人員於農會之借款如合於農會人
      事管理條例第17條第4 款情形，縱事後該員工與所屬農會
      達成分期償還之協議且清償完畢，仍不得為員工等詞，屬
      主管機關本於職權對該規範事實涵攝範圍所為之補充釋示
      ，本院予以尊重。然就違反該第17條第4 款規定後，其法
      律上效力為何既未明定，基於上開說明，本院仍認非當然
      終止，此二者之函釋尚無衝突，本院即無受主管機關該部
      分函釋意旨拘束或參考之正當理由，故此部分難執為有利
      於被告之論斷，併此敘明。
七、原告之退休申請是否合法（包括被告解聘是否合法）? 如是
    ，原告得請求之退休金為若干?
（一）原告主張如依服務年資，可向被告請領退休金3,068,395
      元一節，就年資、月平均薪資、退休基數及退休金額之計
      算為被告不爭執，然以違反農會人事管理辦法第17條第4
      款之規定，本不得再請求退休金，且該辦法第57條第1 項
      亦規定農會員工解聘、解除職務等均不得發給退休金，況
      退休屬同辦法第5 條第4 款屬農會人事評議小組評議事項
      ，即令原告提出退休申請，亦應先經評議小組評議而非當
      然生效，本件原告既經評議小組決議自97年4 月14日解聘
      生效（本卷第18頁），更不得請領退休金等語抗辯。
（二）按原告雖引實務見解略謂退休金屬「延期後付」之工資性
      質，惟查退休金之性質為何，學說及實務尚無定論。雖本
      院對退休金為「延期後付」工資之說，未敢遽採（按如係
      延期後付工資，則領相同工資者，不應因服務年資不同而
      區分具備、不具備退休金請求權，況既為工資之變形，此
      變形【或預扣、保留】工資，應為兩造所協議，實則不然
      ），然本院以如勞僱雙方就勞方具備一定資格，即可請求
      退休金已達成共識，並進而相互協議，則對雇主言，至少
      應具備債務約束效力，而負有給付退休金之義務，應無庸
      疑。是勞方如已符合退休年資規定，則退休金請求應為其
      既得權利，雇主不得任意剝奪該既得權利。至後續勞方於
      何時向雇主提出退休請求，僅係將抽象既得權利轉化為具
      體之退休金請求權（即算至退休時之退休金金額若干），
      若然，原告如已具備退休資格，則已取得該既得權利，縱
      令於請領退休金手續上，尚須原告提出相關文件及請求以
      利被告審查資格是否符合及作為計算數額多寡之基礎，然
      非謂被告於原告具退休年資後，仍有決定是否允其退休之
      權利，因認該既得權利為形成權性質，於原告提出時即已
      生效力，此亦為實務所採。是農會人事管理辦法第5 條第
      4 款有關人事評議小組評議退休事項，僅在審查被告員工
      是否符合退休資格等，而無對已備資格者為准許與否之權
      限，被告執該規定主張原告之退休非一經提出即生效力，
      仍須評議小組評議通過云云始能生效，要非可採。
（三）承上，被告對原告工作年資已符合農會人事管理辦法第52
      條第2 款退休年資之規定既已自認，則除原告於97年4 月
      10日提出退休申請時，有不符退休年資等情事，否則被告
      即應給付退休金。至被告雖另抗辯其已於97年4 月14日對
      原告為解聘通知，依該管理辦法第57條第1 項規定，原告
      不得請領退休金。然查原告早於同年月10日即提出退休申
      請，且合於退休條件，不論原告是否有如被告所抗辯之向
      被告借貸款項逾一年未還，經通知仍未清償之得解聘事由
      ，則於被告為解聘前，原告仍得依既得權利請求退休，並
      已請求退休，從而被告即不得再以該終止權事由作為拒絕
      給付退休金之理由，況被告為解聘之意思係在原告提出申
      請之後，尤無使已具體發生之退休金請求權溯及消滅之理
      。至被告雖另以因不知農會人事管理辦法第17條第4 款規
      定，於兩造間就原告借款逾期1 年未還後，所為與原告分
      期償還之協議是否適用，故於向高雄縣政府請求釋示後，
      始為向原告為解聘通知等語。然上情即令非虛，亦僅涉及
      被告遲至原告提出退休申請後之97年4 月14日，始解聘原
      告是否有違誠信原則，而有權利失效問題（況此為一體兩
      面，如被告得執此事由抗辯，原告亦得以信賴保護原則抗
      辯，此由原告亦已提出此抗辯可徵）。要言之，被告尚不
      得以不知法律作為遲延行使終止權（解聘）之正當理由，
      否則即有陷兩造法律關係於不確定之虞。基上，被告抗辯
      其已合法解聘原告，原告不得請求領取退休金等語，為不
      可採。
（四）末查兩造已就如原告符合退休請求，其請求之退休金計算
      方式及數額依原告主張，列為不爭執事項，從而，原告本
      於勞務提供契約法律關係，請求被告應給付原告
      3,068,395 元，及自起訴狀繕本送達翌日即97年6 月24日
      起至清償日止，按年息百分之五計算之利息，即屬正當，
      應予准許。又原告上開請求既有理由，其所為預備請求2,
      935,511 元部分，因訴訟繫屬消滅而無論述必要，併此敘
      明。
八、綜上所述，本件原告主張其受聘被告後已達退休年資，得依
    約向被告請求退休金3,068,395 元等語，為可採；被告抗辯
    原告於退休前已違反農會人事管理辦法第17條第4 款，其已
    對原告解聘，既經解聘，原告即不得請求退休金等詞，為不
    可信。從而，原告本於勞務提供契約法律關係，請求被告給
    付如主文第1 項所示之本金及遲延利息，為有理由，應予准
    許；又兩造陳明願供擔保，請求准為或免為假執行之宣告，
    均核無不合，爰各酌定相當金額分別准許之。
九、本件為判決基礎之事實已明，兩造其餘攻擊、防禦方法，於
    訴訟結果不生影響，故不逐以論述，附此敘明。
十、結論：本件原告之訴為有理由，依民事訴訟法第78條、第39
    0 條第2 項、第392 條第2 項，判決如主文。
中    華    民    國    98    年    3    月    23    日
                  勞工法庭      法  官  黃國川
正本係照原本作成。
如不服本判決，應於送達後20日內，向本院提出上訴狀並表明上
訴理由，如於本判決宣示後送達前提起上訴者，應於判決送達後
10日內補提上訴理由書（須附繕本）。
中    華    民    國    98    年    3     月    23    日
                                書記官  陳掌珠


司法院資訊處製作；財團法人民間司法改革基金會備份。
